臺灣高等法院臺中分院民事判決　　　　　 95年度上字第342號
上　訴　人　甲○○
　　　　　　乙○○
　　　　　　丙○○
共　　　同
訴訟代理人　張慶達　律師
被 上訴 人　豐原市農會
法定代理人　戊○○
訴訟代理人　熊梓檳　律師
複 代理 人　李進建　律師
上列當事人間請求土地所有權移轉登記事件，上訴人不服台灣台
中地方法院95年度訴字第1577號中華民國95年9月5日第一審判決
，提起上訴，本院於民國95年1月9日言詞辯論終結，判決如下：
    主  文
上訴人變更之訴駁回。
變更之訴訴訟費用由上訴人負擔。
    事實及理由
一上訴人起訴主張：坐落臺中縣豐原市○○段559地號（重測前
  為朴子口段143之1地號）、地目田之土地（以下簡稱系爭土地
  ）原為上訴人3人及訴外人林祈本、林祈郎共有，先前係因被
  上訴人需用該土地大部分之面積，且礙於當時農地不能分割移
  轉之法令限制，遂將系爭土地全部移轉登記為被上訴人所有，
  並由被告書立切結書，言明系爭土地內如附圖斜線部分所示、
  面積806平方公尺部分仍保留為上訴人等所有，並承諾在該土
  地俟日後可行分割登記時，隨時無條件辦理分割，並將如附圖
  斜線部分所示土地移轉登記上訴人3人及林祈本、林祈郎共有
  。嗣農業發展條例於民國（下同）89年1月間修正公佈，解除
  農地不得分割移轉之限制，被上訴人自應依上述切結書中承諾
  之事項，將系爭土地分割出附圖斜線部分所示之806平方公尺
  後，將該部分土地移轉登記為上訴人3人、林祈郎及林祈本之
  繼承人林張蟬所有，詎被上訴人百般拖延，遲未辦理，經上訴
  人等聲請調解，亦未能成立調解，為此依據上述切結契約之法
  律關係提起本件訴訟，並聲明：被上訴人應將系爭土地分割出
  如附圖斜線部分所示之806平方公尺後，將該部分土地移轉登
  記為上訴人3人、林祈郎及林張蟬共有。於本院將訴之聲明變
  更為被上訴人應將座落豐原市○○段第559地號土地面積持分
  一萬分之一二四九登記予上訴人、林張蟬及林祈郎分別共有，
  其中上訴人、林張蟬及林祈郎，每人權利範圍各十萬分之二四
  九八。被上訴人抗辯：系爭土地係先經上訴人3人、林祈本及
  林祈郎出售予訴外人丁○○，再由被上訴人向丁○○買受，被
  上訴人機關嗣後鑑於系爭土地之使用尚有餘裕，乃於86年12月
  10日應林祈郎之請，書具上述切結書，同意於法令許可之前提
  下，將系爭土地分割出806平方公尺之面積後，將該部分土地
  轉讓與林祈郎，惟被上訴人並未與上訴人3人達成如該切結書
  所載之分割系爭土地及移轉產權之協議，上訴人3人訴請被上
  訴人應依該切結書內容分割系爭土地後，將如附圖斜線部分所
  示之806平方公尺移轉登記為上訴人3人、林祈郎及林張蟬共有
  ，自無理由等語，並聲明：駁回上訴人之訴。
二本件第一審對上訴人之請求，判決上訴人全部敗訴，上訴人全
  部聲明不服，求為廢棄原判決並為如變更之訴聲明之判決，被
  上訴人則求為判決駁回變更之訴。
三本件上訴人於本院將訴之聲明變更為被上訴人應將座落豐原市
  ○○段第559地號土地面積持分一萬分之一二四九登記予上訴
  人、林張蟬及林祈郎分別共有，其中上訴人、林張蟬及林祈郎
  ，每人權利範圍各十萬分之二四九八，係訴之變更，因請求之
  基礎事實同一，應予准許，又上訴人於第一審之原訴視為撤回
  。
四上訴人提起上訴主張
  (一)「解釋意思表示，應探求當事人之真意，不得拘泥於所用之
    辭句。」「解釋當事人之契約，應以當事人立約當時之真意
    為準，而真意何在，又應以過去事實及其他一切證據資料為
    斷定之標準，不能拘泥文字致失真意。」 (民法第98條、最
    高法院39年台上字第1053號判例參照)。查被上訴人於89年4
    月15日之函文，承認系爭土地附圖所示806平方公尺為上訴
    人等人「共同持分所有」自知被上訴人老早已查明上訴人等
    為系爭土地之原始共有人，嗣經出售予訴外人丁○○再移轉
    予被上訴人，惟上訴人等五人仍保留附圖所示806平方公尺
    土地之所有權，待政府法令准予移轉時，被上訴人即負有移
    轉之義務。斯參上開函文意旨及起訴狀原證一之原始土地登
    記簿，至臻明灼。是苟僅林祈郎一人之權利，上述函文何需
    寄函給上訴人等五人？
  (二)況系爭附圖所示806平方公尺為上訴人等人共有，並非全屬
    林祈郎一人單獨所有，被上訴人所立之切結書，其真意自指
    針對上訴人等全部共有人而言；雖切結書未載「此致林祈郎
    先生收執」文句，但依前述被上訴人農會之函件等證據判斷
    ，林祈郎當時實係上訴人等人之代理人，斯亦為被上訴人心
    知肚明之事，否則，何以被上訴人嗣後不單函請林祈郎一人
    卻函請上訴人等五人備妥戶籍謄本、印鑑證明等移轉不動產
    之重要文件，俾辦理土地分割手續。
  (三)綜上，原審判決拘泥字面或截取書據中隻字片語，率認被上
    訴人並毋需依該切結書對上訴人等負有任何義務或無從證明
    上訴人就該筆土地曾保留何種得逕向被上訴人主張之權利云
    云，均有違法令並悖於論理法則或經驗法則。
五被上訴人於本院辯稱：被上訴人並未與上訴人3人達成如該切
  結書所載之分割系爭土地及移轉產權之協議，另被上訴人對上
  訴人所發之0824號函內容與真實現況不符，乃係承辦員是新任
  ，不熟悉業務所致。
六本院審理之結果
  (一)上訴人主張：系爭土地現為被上訴人所有，被上訴人曾出具
    內容為：「立切結書人臺中縣豐原市農會茲聲明所有坐落於
    豐原市○○○段143之1地號土地內（詳如圖所示）面積0.08
    06公頃，因該筆土地受政府法令之限制一時無法辦理分割登
    記，俟日後可行分割登記時，立切結書人應隨時無條件備齊
    有關證件蓋章供林祈郎辦理分割及產權移轉登記，恐口無憑
    ，特立此切結書為憑。此致林祈郎先生收執」之切結書1紙
    等事實，業據其提出土地登記謄本及切結書影本各1份為證
    ，且為被上訴人所不爭執，堪信為真實。
  (二)上訴人另主張：被上訴人依據上開切結書內容，負有將系爭
    土地如附圖斜線部分所示806平方公尺後，將該部分土地移
    轉登記為上訴人3人及訴外人林祈郎及林張蟬共有之義務等
    語，則為被上訴人所否認，並以前揭情詞置辯，從而本件應
    審究者，即為上訴人3人前開主張有無理由？經查，上述切
    結書乃被告對訴外人林祈郎1人所出具，此觀該切結書內容
    所載：被告應於農地不得分割之法令限制解除後，提供相關
    證件供「林祈郎」辦理系爭土地之分割及產權移轉登記，暨
    該切結書末尾之「此致林祈郎先生收執」等字句，即可明瞭
    。故上開切結書係被上訴人對林祈郎1人所為同意分割系爭
    土地及就其中806平方公尺協同辦理所有權移轉登記之承諾
    ，被上訴人並未因該切結書對上訴人3人負有任何義務，則
    上訴人3人本於該份切結書內容，主張被上訴人應將系爭土
    地如附圖斜線部分所示之806平方公尺後，將該部分土地過
    戶予其3人及林祈郎、林張蟬共有，自非有據。至上訴人3人
    另提出之由被上訴人於89年4月15日對上訴人3人、訴外人林
    祈本及林祈郎所發，主旨為「本會所有位於本市○○○段
    143之1地號土地，其中該土地面積806平方公尺，為台端等5
    人共同持分所有，今為辦理土地分割手續並確保台端權益，
    請於本（4）月24日前備妥戶籍謄本及印鑑證明等相關證件
    ，逕至朱銀和代書事務所洽辦，請查照」之豐農會務字第
    0824號函文，其形式與內容之真正固為被上訴人所不爭執，
    惟依上訴人3人提出之卷附系爭土地登記簿影本所示，上訴
    人等與林祈本、林祈郎雖曾共有系爭土地，惟其5人早於78
    年間，即將原為其等所有之系爭土地應有部分，以買賣為原
    因移轉登記為訴外人丁○○所有；丁○○嗣於80年3 月20日
    ，再以買賣為原因，將該筆土地全部之所有權移轉登記予被
    上訴人，故上開函文內所載系爭土地為上訴人3人、林祈本
    、林祈郎共有等語，與被上訴人發函當時之系爭土地登記簿
    內所載所有權歸屬狀況顯非相符，被上訴人對此辯稱：因經
    辦員係新任，不熟悉業務所致，尚屬可信。則依民法第758
    條：「不動產物權，依法律行為而取得設定、喪失、及變更
    者，非經登記，不生效力」規定，被上訴人方為系爭土地自
    80年3月20日後迄今之所有權人，該函文內所載系爭土地為
    上訴人3人、林祈本及林祈郎共同持分所有之字句，並不足
    以推翻前述不動產物權登記之效力，亦無從證明上訴人等在
    將系爭土地應有部分之所有權讓與他人後，就該筆土地曾保
    留何種得逕向被上訴人主張之權利。況由該函文主旨全文觀
    之，僅得認被上訴人係以該函文通知上訴人3人及林祈郎、
    林祈本至代書事務所辦理土地分割登記，被上訴人並未於該
    函文中，承認其對於包括上訴人等在內之上述5人，負有分
    割系爭土地，及將如附圖斜線部分所示806平方公尺面積移
    轉登記予其5人之義務，則上訴人執該份被上訴人所發函文
    ，主張被上訴人應依前開切結書之內容移轉系爭土地所有權
    應有部分予上訴人3人、林祈本及林祈郎之繼承人林張蟬分
    別共有，亦無足取。
七綜上所述，上訴人3人依據上開切結書之內容提起本件訴訟，請
  求被上訴人將系爭土地應有部分移轉登記予上訴人3人及訴外
  人林祈郎、林張蟬分別共有，為無理由，應予駁回。
據上論結，本件變更之訴為無理由，依民事訴訟法第78條、第85
條第1項，判決如主文。
中　　華　　民　　國　　96　　年　　1 　　月　　23　　日
                  民事第四庭    審判長法　官　黃斐君
　　　　　　　　　　　      　　　　　法　官  陳蘇宗
                                      法  官  黃永祥
以上正本係照原本作成。
如對本判決上訴，須於收受判決送達後二十日內向本院提出上訴
書狀，其未表明上訴理由者，應於提出上訴後二十日內向本院提
出上訴理由書 (須按他造人數附具繕本)。
上訴時應提出委任律師為訴訟代理人之委任狀。具有民事訴訟法
第四百六十六條之一第一項但書或第二項之情形為訴訟代理人者
，另應附具律師及格證書及釋明委任人與受任人有該條項所定關
係之釋明文書影本。
　　　　　　　　　　　　　　　　　　　書記官　陳信和
中　　華　　民　　國　　96　　年　　1 　　月　　24　　日
　　　　　　　　　　　　　　　　　　　　　　　　　    Ｃ
